臺灣高等法院民事判決　　　　　　　　99年度上易字第1107號
上　訴　人　陳建文
訴訟代理人　陳正男律師
　　　　　　朱淑娟律師
　　　　　　楊靖儀律師
上　訴　人　板信商業銀行股份有限公司
法定代理人　劉炳輝
訴訟代理人　史乃文律師
　　　　　　江正傑
上列當事人間因給付居間報酬事件，上訴人對於中華民國99年9
月28日臺灣板橋地方法院99年度訴字第1227號第一審判決各自提
起上訴，本院於100年7月12日言詞辯論終結，判決如下：
  主  文
原判決關於駁回陳建文後開第二項之訴部分及訴訟費用之裁判廢
棄。
板信商業銀行股份有限公司應再給付陳建文新臺幣柒拾伍萬元及
自民國九十九年六月三日起至清償日止，按年息百分之五計算之
利息。
板信商業銀行股份有限公司上訴駁回。
第一、二審訴訟費用由板信商業銀行股份有限公司負擔。
  事實及理由
一、上訴人陳建文起訴主張：陳建文於民國（下同）86年6月間
    ，居間訴外人啟銓建設開發有限公司（下稱啟銓公司，其後
    更名為國殿建設開發有限公司，下稱國殿公司）向上訴人板
    信商業銀行股份有限公司（下稱板信銀行）購買坐落高雄市
    ○○區○○街30號，地上18層樓房內之第8層至第13層及第1
    6層至18層房屋，暨該樓房基地即坐落高雄市○○段○○段68
    9、689-1、690、690-1地號土地4筆（下稱系爭不動產），
    買賣價金為新臺幣（下同）2億5,000萬元，當時約定居間報
    酬按總價金0.5%計付，啟銓公司與板信銀行已因陳建文之居
    間介紹，就系爭不動產簽定買賣契約，啟銓公司亦依約給付
    價金，板信銀行並交付系爭不動產，則板信銀行應給付居間
    報酬。惟經陳建文多次請求，板信銀行竟置之不理，為此依
    居間契約之法律關係，提起本訴，請求板信銀行給付陳建文
    125萬元之本息等情。原審判命板信銀行應給付陳建文50萬
    元，及自99年6月3日起至清償日止，按年息5%計算之利息，
    另依職權及板信銀行之聲請為准、免假執行之宣告，而駁回
    陳建文其餘之請求。兩造均對其敗訴部分不服，提起上訴，
    陳建文並於本院上訴聲明：(一)原判決不利於陳建文部分廢棄
    ；(二)上開廢棄部分，板信銀行應再給付陳建文75萬元，及自
    99年6月3日起至清償日止，按年息5%計算之利息；(三)第一、
    二審訴訟費用由板信銀行負擔。另對於板信銀行之上訴，則
    聲明：(一)上訴駁回；(二)訴訟費用由板信銀行負擔。
二、板信銀行則以：其雖於86年12月3日與啟銓公司簽訂2億5,00
    0萬元之系爭不動產買賣契約書，然啟銓公司於簽約後僅支
    付2,500萬元之價金，其餘2億2,500萬元則由啟銓公司以系
    爭不動產為擔保，向板信銀行以設定抵押權方式借款2億2,5
    00萬元給付，惟啟銓公司僅支付第1期利息後即未再繳息，
    由板信銀行向法院聲請拍賣抵押物，於執行程序中由板信銀
    行聲明承受。另依據啟銓公司於86年7月2日申請書第4項所
    載「本案買賣介紹之介紹人陳建文君其佣金於事成尚請貴社
    斟酌給付」等語，可知板信銀行並未委託陳建文居間介紹，
    否則應由陳建文逕向板信銀行請求居間報酬，殊無由啟銓公
    司提請板信銀行斟酌給付陳建文居間報酬之餘地，是本件應
    屬報告居間，且委託人為啟銓公司，而非板信銀行。再者，
    依據民法第566條第1項規定，媒介居間並非一定須給付居間
    報酬，依據啟銓公司之申請書即原證3記載，係由啟銓公司
    要求板信銀行斟酌給付，而非約定給付，因此兩造並未約定
    居間報酬。又板信銀行雖受讓高雄市第五信用合作社（下稱
    高雄五信）之全部營業及資產、負債，惟關於高雄五信86年
    第7、9次之社務會議，係社員大會之內部決議，並未向陳建
    文為表示，無從與之成立居間契約，不得作為陳建文請求居
    間報酬之依據，因而板信銀行自得決定是否給付居間報酬，
    而依民法第408條第1項前段規定，板信銀行已以被證5之函
    文撤銷贈與居間報酬之意思表示。退而言之，縱然板信銀行
    與陳建文有約定以買賣價金0.5%為陳建文居間之報酬，板信
    銀行亦請求依據民法第572條前段規定，酌減陳建文之請求
    等語，資為抗辯，並於本院答辯聲明：(一)上訴駁回；(二)上訴
    費用由陳建文負擔。另板信銀行亦提起上訴，聲明：
    (一)原判決關於命板信銀行應給付陳建文50萬元本息部分暨該
    部分假執行之宣告均廢棄；(三)上開廢棄部份，陳建文在第一
    審之訴及其假執行之聲明均駁回；(三)第一、二審訴訟費用由
    陳建文負擔。
三、兩造不爭之事實：
    (一)板信銀行所有之系爭不動產，於86年12月3日與啟銓公司
      簽訂買賣契約，買賣價金為2億5,000萬元，啟銓公司嗣更
      名為國殿公司，國殿公司於支付2,500萬元之價金後，餘
      款2億2,500萬元仍以系爭不動產向板信銀行貸款，因未按
      期繳息，經拍賣後，仍由板信銀行承受系爭不動產。
    (二)高雄五信已與板信銀行合併。
    (三)陳建文所提出高雄五信86年第9次社務會議之會議紀錄為
      真正。
四、兩造爭執要旨：(一)陳建文就系爭不動產買賣契約與國殿公司
    及合併前之高雄五信成立居間契約，且其報酬為買賣價金之
    0.5％？(二)板信銀行是否應概括承受上開契約，並支付陳建
    文0.5％之報酬？(三)上開報酬是否應酌減？茲分述之：
    (一)陳建文已與國殿公司及合併前之高雄五信成立居間契約，
      其報酬為買賣價金之0.5％：
      陳建文於86年6月間已與合併前之高雄五信成立居間契約
      ，其報酬為買賣價金之0.5％，關於居間契約之成立及報
      酬之約定為買賣價金之0.5％，橋信銀行並不爭執（見本
      院卷第108頁），並有高雄五信86年7月3日86年度第7次承
      受抵押物處理委員會議紀錄、高雄五信86年8月29日第9次
      社務會議紀錄、板信銀行89年11月28日板信管字第1542號
      函，啟詮公司致高雄五信之申請書等件為證，陳建文與高
      雄五信成立居間契約，其報酬為買賣價金之0.5％，應可
      認定。
    (二)板信銀行概括承受高雄五信之權利義務，自應承受本件居
      間契約，並給付報酬：
      1.按因合併而消減之公司，其權利義務，應由合併後存續
        或另立之公司承受，公司法第75條定有明文。此種承受
        為概括之承受，因此不得就其中一部分權利或義務以特
        約除外，且其承受原則上無庸各別為之，亦無須為移轉
        行為。
      2.查高雄五信於86年9月29日為板信銀行合併，業經主管
        機關財政部核准在案，有財政部86年9月13日台財融第
        86284438號函附卷可稽（見本院卷第109頁），且為兩
        造所不爭，則板信銀行依前揭說明，即屬概括承受高雄
        五信債權、債務，換言之，高雄五信之權利、義務均應
        由板信銀行承受，不得有所選擇。本件上開居間契約，
        在陳建文與高雄五信間業已成立，並約定其居間報酬為
        買賣價金之0.5％，為板信銀行所不爭，板信銀行既是
        概括承受高雄五信之權利義務，有關本件居間契約履行
        給付報酬之義務自應由板信銀行承受，板信銀行否認其
        與陳建文成立居間契約及約定報酬為0.5％，並無理由
        。
    (三)本件約定之報酬不應酌減：
      1.按約定之報酬，較居間人所任勞務之價值，為數過鉅失
        其公平者，法院得因報酬給付義務人之請求酌減之。但
        報酬已給付者，不得請求返還。民法第572條定有明文
        。而該條規定所適用者，係指居間人雖已為委託人完成
        其居間事務，惟經事後審查，認為居間人為委託人所已
        付出之勞務，其價值與當初訂約時約定之報酬相較，係
        屬為數過鉅而失客觀公平性時，允許委託人事後請求法
        院酌減約定之報酬額，衡其立法之規範目的，係在兼顧
        公益，而對契約自由稍作限制。且按「受當事人之委託
        而為居間者，其報酬之給付，仍有民法第五百七十二條
        規定之適用，又委託人依該條規定請求酌減，並未明定
        其方式，自得以起訴或抗辯方式為之。」（最高法院57
        年度台上字第2749號判決意旨參照）。
      2.查莊國士於本院證稱：「陳建文從86年5、6月間談這件
        事就知道該房產有糾紛，因系爭房地的所有權人分佈在
        各地，當時斡旋這個標的物，也就是所有權人的斡旋及
        很多廠商工程款的問題，陳建文利用他的關係去解決，
        當時陳建文的交際費在這段時間也有花了將近百萬元…
        」「協調所有權人讓大樓完工，營建修繕款才能貸款」
        「要整棟大樓抵押權完整，板信才願意貸營建款給你，
        所以陳建文一直在協調這件事」（見本院卷第80頁反面
        至82頁）。依證人之證言，陳建文非僅將板信銀行欲出
        售系爭不動產之事實告知訴外人啟銓公司而已，陳建文
        為本件居間已付出許多勞力與時間，堪以認定。
      3.本件之約定報酬僅0.5％，上訴人付出許多心力，已如
        前述，板信銀行指稱本件約定報酬過高，請予酌減云云
        ，尚乏依據，不應准許。
五、綜上所述，本件兩造間之居間契約已成立，其約定之報酬為
    系爭買賣價金之0.5％。從而，陳建文依居間契約之法律關
    係求為判命板信銀行應給付居間報酬125萬元及自起訴狀繕
    本送達翌日即99年6月3日起至清償之日止，按年息百分之五
    計算之利息，洵屬有據應予准許，惟原審僅判准50萬元本息
    ，而駁回其餘之請求，尚有未洽，陳建文對其不利部分，聲
    明上訴，指摘原判決該部分不當，求予廢棄改判，為有理由
    ，爰將原判決此部分廢棄改判如主文第2項所示。另板信銀
    行就原判決對其不利之部分，聲明上訴，指摘原判決該部分
    不當，聲明廢棄改判，則為無理由，應予駁回上訴。
六、本件事證已臻明確，兩造其餘之攻防方法，經審酌後，認與
    判決結果無影響，無庸逐一論述，併此敘明。
七、據上論結，本件陳建文上訴為有理由，板信銀行上訴為無理
    由，依民事訴訟法第450條、第449條第1項、第78條，判決
    如主文。
中    華    民    國   100    年    7     月    26    日
                  民事第十五庭
                      審判長法  官  林恩山
                            法  官  黃國忠
                            法  官  郭松濤
正本係照原本作成。
不得上訴。
中    華    民    國   100    年    7     月    26    日
                            書記官  方素珍